最高法院刑事判決
111年度台上字第4112號
上  訴  人  蔡秉宸（原名蔡坤龍）




            蔡坤男                      


上  一  人
原審辯護人  林立捷律師
上列上訴人等因加重強盜等罪案件，不服臺灣高等法院中華民國
111年5月18日第二審判決（109年度原上訴字第32號，起訴案號
：臺灣桃園地方檢察署104年度少連偵字第96號、104年度偵字第
3213、10004號），提起上訴（其中蔡坤男由其原審辯護人為其
利益代為提起上訴），本院判決如下：
    主  文
上訴駁回。
    理  由
一、按刑事訴訟法第377條規定，上訴於第三審法院，非以判決
    違背法令為理由，不得為之。是提起第三審上訴，應以原判
    決違背法令為理由，係屬法定要件。如果上訴理由書狀並未
    依據卷內訴訟資料，具體指摘原判決不適用何種法則或如何
    適用不當，或所指摘原判決違法情事，顯與法律規定得為第
    三審上訴理由之違法情形，不相適合時，均應認其上訴為違
    背法律上之程式，予以駁回。
二、本件原判決認定上訴人蔡秉宸（原名蔡坤龍）、蔡坤男有如
    其事實欄（下稱事實欄）一之㈠及㈡、二之㈠、三所載犯行，
    因而撤銷第一審關於此部分之科刑判決，仍就事實欄一之㈠
    及㈡所示犯行，依想像競合犯規定，從一重論處蔡秉宸、蔡
    坤男犯兒童及少年福利與權益保障法第112條第1項前段、刑
    法第302條第1項之成年人與少年共同故意對少年犯剝奪行動
    自由罪刑（以一行為同時剝奪2人行動自由）；事實欄二之㈠
    所示犯行，依想像競合犯規定，從一重論處蔡秉宸、蔡坤男
    共同犯刑法第302條第1項剝奪他人行動自由罪刑（以一行為
    同時剝奪3人行動自由）；事實欄三所示犯行，依想像競合
    犯規定，從一重論處蔡秉宸、蔡坤男共同犯刑法第330條第1
    項之結夥三人以上攜帶兇器強盜取財罪（想像競合犯結夥三
    人以上攜帶兇器強盜得利罪、剝奪他人行動自由罪），並諭
    知相關之沒收及追徵。已詳為敘述所憑之證據及論罪之理由
    。核其所為論斷說明，俱有卷內證據資料可資覆按，從形式
    上觀察，尚無足以影響其判決結果之違法情形存在。
三、上訴意旨略以：
  ㈠蔡秉宸部分：
　⑴事實欄一之㈠及㈡所示犯行：依證人即被害人少年林○○（完整
    姓名詳卷）之證詞，蔡秉宸並無參與強押林○○及許欣倫，亦
    未以強暴脅迫方法要求林○○交出手機。原判決未具體說明蔡
    秉宸與共犯有何犯意聯絡、行為分擔，遽論以共同正犯，有
    理由不備之違法。   
  ⑵事實二之㈠所示犯行：
    依證人A1、A2（真實姓名及年籍資料均詳卷）未提及或看見
    蔡秉宸有動手打人，可見蔡秉宸無意參與其事。又蔡秉宸與
    江雪瑩向來友好，雙方於事後和解，益徵其無被訴犯行。原
    審未傳喚江雪瑩到庭調查釐清，逕為不利於蔡秉宸之認定，
    有調查職責未盡之違誤。
  ⑶事實三所示犯行：
    警方搜索時，僅發現「張智凱」印章1枚，並無張智凱所指
    被強行取走之其他財物，可見尚無證據證明有張智凱所稱之
    遭強盜財物情事。原判決並未說明何以不採張智凱所為有利
    於蔡秉宸之證詞，逕為蔡秉宸不利之認定，已有理由未備之
    違法。再者，原判決認定張智凱所簽發之本票係償還侵占蔡
    承哲所有之車輛賠償金，該本票由蔡承哲收取等情。原判決
    又認定蔡秉宸係為蔡承哲的利益強迫張智凱簽發本票等情，
    有違經驗法則、論理法則。另蔡承哲於警詢及偵查中之證詞
    ，欠缺信用性之擔保，未經交互詰問，以發現真實，應不能
    採信。原判決援引蔡承哲上開證詞，遽為不利蔡秉宸之認定
    ，有調查職責未盡之違法。   
　㈡蔡坤男部分：
  ⑴事實欄一之㈠及㈡、二之㈠所示犯行：
    蔡坤男已與被害人林○○、許欣倫、江雪瑩成立和解，並賠
    償完畢，原判決未予斟酌上情，量刑過重，有違反比例原則
    及罪責相當原則之違法。
  ⑵事實欄三所示犯行：
    張智凱所簽發之本票、手機等財物並未扣案，尚無證據證明
    係蔡坤男強盜取得財物。又原判決認定張智凱所簽發之本票
    總額係新臺幣（下同）80萬元，惟蔡承哲供稱本票計共12張
    ，每張面額為3萬元及10萬元，加總之面額不可能為80萬元
    ，且蔡承哲陳稱上開本票已燒燬，究竟張智凱有無簽發各該
    本票，即有疑義。況蔡坤男對張智凱簽發之本票無為自己或
    他人不法利益之意圖，且張智凱簽名之和解書亦無財產價值
    ，蔡坤男未因該和解書獲得不法利益。原判決遽認蔡坤男有
    強盜得利之犯行，認事用法均有違誤。
四、惟查：
  ㈠證據的取捨、證據證明力的判斷及事實的認定，都屬事實審
　　法院的自由裁量、判斷職權；此項裁量、判斷，倘不違反客
　　觀存在的經驗法則或論理法則，即無違法可指。又各種供述
　　證據，均屬各自獨立的證據方法，各該證據方法並非絕對不
　　能互為補強證據，此乃屬證據證明力範疇。至於補強證據，
　　不問其為直接證據、間接證據，或係間接事實之本身即情況
　　證據，本於合理的推論而為判斷，要非法所不許。且補強證
　　據並非以證明犯罪構成要件的全部事實為必要，倘得以佐證
　　證人之證述非屬虛構，而能予保障其陳述之憑信性者，即足
　　當之。又證人的證述內容，縱然前後不符或有部分矛盾，事
　　實審法院自可本於經驗法則、論理法則及調查所得的其他各
　　項證據，為合理的判斷、取捨，非謂一有不符或矛盾，即認
　　其全部均為不可採信。
  ⑴事實欄一之㈠及㈡所示犯行：
　　原判決主要係依憑證人林○○、許欣倫、共犯林○億（完整姓
    名詳卷）、盧麒安等人之相關證詞，以及蔡秉宸、蔡坤男不
    利於己部分之供述，相互印證，因而認定蔡秉宸、蔡坤男有
    此部分犯罪事實。
  ⑵事實欄二之㈠所示犯行：
　　原判決主要依憑證人A1、A2、江雪瑩、盧麒安等人之證詞及
    蔡坤男之自白、劉誠泰之自白，以及江雪瑩受傷照片、敏盛
    綜合醫院病歷、急診驗傷紀錄等相關證據資料，相互勾稽，
    因認蔡秉宸、蔡坤男有此部分犯罪事實。
　⑶事實欄三所示犯行：
　　原判決主要依憑證人張智凱、告訴人蔡承哲於偵查及第一審
    少年法庭訊問時之指訴；證人即少年曾○淇、共犯少年呂○任
    、共犯少年黃○軒（完整姓名均詳卷）等人於偵查中之證詞
    ，以及蔡秉宸租屋處社區大廳監視器錄影影像、電梯監視器
    錄影影像、車道出口監視器錄影影像暨社區前道路監視器錄
    影影像之擷取畫面、壢新醫院診斷證明書影本、張智凱傷勢
    暨其年仔褲褲檔遭燒毀之照片、和解書，暨扣得「張智凱」
    印章、木棒、鋁棒、武士刀等相關證據資料，再佐以蔡秉宸
    不利於己部分之供述，相互勾稽，因此認定蔡秉宸、蔡坤男
    有此部分之犯罪事實。
　　原判決並說明：張智凱於原審審理時雖證稱：其之手機等財
    物，係誤以為被拿走，其友人後來有在車上找到這些財物，
    其係自願簽發本票，亦未被強迫簽立和解書等語，惟此與其
    前於偵訊、第一審法院少年法庭訊問時所證及蔡承哲、黃○
    軒、呂○任、曾○淇之證詞，全然迥異。甚至就是否被迫簽立
    和解書一節，於同日審判期日所證情節，亦前後不相一致。
    尤以，張智凱於原審審理時證稱，其係於110年10月、11月
    間，經由蔡秉宸等人至監所會客，始獲悉上開財物在其車上
    ，然蔡秉宸、蔡坤男於同年8月間已與張智凱在原審達成和
    解，蔡秉宸何以不於和解時，即將上開財物置於張智凱車上
    之情告知，豈有於聲請傳訊張智凱作證後，特意於雙方已經
    和解，再親自至監所告知該情之理。是張智凱於原審審理時
    所證，係與蔡秉承和解後所為迴護之詞，洵無可採等旨。
　　原判決復載述：張智凱先前並不認識蔡秉宸、蔡坤男，並未
    積欠蔡秉宸、蔡坤男金錢。然依張智凱指訴及呂○任、曾○淇
    等之證詞，蔡秉宸、蔡坤男確實取走張智凱之手機、皮夾、
    證件等物品。甚者，依呂○任所證：蔡秉宸、蔡坤男叫張智
    凱將包包全部倒出來，拿走張智凱的手機及平板電腦，手機
    原本蔡秉宸說要拿去典當，後來蔡坤男說他要使用，蔡秉宸
    就把手機拿給蔡坤男等情明確，足見蔡秉宸、蔡坤男就強取
    張智凱財物犯行，與其他共犯間，確係具有不法所有之意圖
    。再者，另蔡秉宸、蔡坤男強令張智凱、蔡承哲在和解書上
    乙方姓名欄位、見證人欄位簽名，藉以規避刑責並獲得免除
    損害賠償債務財產上不法利益，亦具有不法利益意圖。至於
    蔡秉宸、蔡坤男等人強迫張智凱簽發本票後，係將該總額80
    萬元之本票交予蔡承哲，亦據蔡承哲於第一審法院少年法庭
    訊問時證稱：蔡秉宸他們當時說，張智凱把我的車子開走，
    要他賠1台車，這80萬元本票是蔡秉宸等人要交給我去行使
    ，並不是蔡秉宸他們要的，他們也沒有要我換成現金後，把
    錢交給他們等語明確，足徵蔡秉宸、蔡坤男係基於為第三人
    即蔡承哲不法利益，而脅迫張智凱簽立至明等旨。卷查，依
    上開證人之指證，張智凱確實遭強迫簽發總額80萬元之本票
    。至於張智凱於遭人以尖刀抵住脖子簽立本票時共簽發幾張
    ？面額各為若干？因當時情況危急，蔡承哲於偵查中亦證稱
    ：80萬這個數字是我說的，當時張智凱有寫錯本票，寫錯的
    就叫曾○淇他們拿去燒掉等情（見偵字第10004號卷一第105
    頁），以當時現場混亂危急之狀況，自難期證人就本票張數
    及面額之供述詳盡無訛，此部分證詞之些微瑕疵，顯然對於
    判決之結果無影響。 
　⑷綜上，原判決所為論斷說明，尚與經驗法則、論理法則無違
    ，係原審採證認事職權行使之事項，不得任意指為違法。此
    部分蔡秉宸上訴意旨否認有事實欄一之㈠及㈡、事實欄二之㈠
    、三之犯行；蔡坤男上訴意旨否認有事實欄三之犯行，均係
    就原判決已詳細說明之事項，徒憑己意，再事爭執， 對事
    實審法院採證認事職權之適法行使，任意指摘，依上開說明
    ，均非合法之上訴第三審理由。　　
  ㈡刑事訴訟法第379條第10款所定依法應於審判期日調查之證據
    ，係指與待證事實有重要關係，在客觀上顯有調查必要性之
    證據而言，故其範圍並非漫無限制，必其證據與判斷待證事
    實之有無，具有關聯性，得據以推翻原判決所確認之事實，
    而為不同之認定者，始足當之。
　⑴就事實欄二之㈠所示犯行，原審曾於110年5月12日傳喚江雪瑩
    出庭作證，並於蔡秉宸、蔡坤男及其2人之辯護人均在場之
    情形下進行交互詰問（見原審卷二第125至139頁）。原判決
    已載敘：江雪瑩於原審審理時，就部分過程記憶不清，然因
    本案係於103年10月間發生，距江雪瑩至原審作證時，已相
    距約7年之久。以人之記憶，本即因時隔久遠而有所疏漏、
    模糊，惟江雪瑩就遭強迫帶往賴宥朋住處，並遭質問，嗣遭
    帶往頂樓，遭毆打其成傷，並被拖到圍牆，欲將其丟下等情
    ，前後所陳，俱屬吻合，並有相關驗傷紀錄、病歷等可資佐
    證等旨，原審因認綜合其他證據已可為事實欄二之㈠部分之
    事實認定，未再重覆傳喚江雪瑩作證，而為無益之調查，難
    認有此部分蔡秉宸上訴意旨所指調查職責未盡之違法。
　⑵就事實欄三所示犯行，原判決係援引蔡承哲於偵查及第一審
    法院少年法庭訊問時之證詞，並未引用蔡承哲於警詢之供述
    。而蔡承哲屢經原審傳喚未到，蔡秉宸及其辯護人均表示不
    爭執蔡承哲偵訊供述之證據能力（見原審卷二第304頁），
    是原判決援引蔡承哲偵查中之供述作為證據，於法無違。原
    審依憑此部分相關之供述及非供述證據等證據資料，再佐以
    蔡秉宸部分不利於己之供述，相互勾稽印證，本於職權裁量
    ，認定蔡秉宸有事實欄三之犯罪事實，自難認此部分有蔡秉
    宸上訴意旨所指調查職責未盡之違法。
  ㈢刑之量定，屬事實審法院得依職權裁量之事項，經以行為人
　　之責任為基礎，審酌刑法第57條各款所列情狀，予以整體評
　　價，而為科刑輕重標準之衡量，使罰當其罪，以實現刑罰權
　　應報正義，並兼顧犯罪一般預防與特別預防之目的，倘其未
　　有逾越法律所規定之範圍，已遵守法秩序理念之內、外部界
　　限，而無明顯濫用權限，自不得任意指摘為違法，據為適法
　　上訴第三審的理由。
　　原判決係審酌蔡秉宸、蔡坤男之犯罪手段凶殘、各該犯罪被
    害人身心受創嚴重、對社會治安之影響及蔡坤男部分承認部
    分否認及蔡秉宸否認犯行之犯後態度、業與林○○、許欣倫、
    張智凱及江雪瑩達成和解，獲取其等之原諒、兼衡其2人之
    家庭、經濟狀況暨其等參與犯罪之動機、目的、參與程度等
    一利情狀，而為各罪量刑，並就宣告之有期徒刑定其應執行
    之刑，既未逾越法定刑度，亦無濫用裁量權之情事，自不得
    任意指為違法。蔡坤男就事實欄一之㈠及㈡、事實欄二之㈠部
    分之上訴意旨泛指：蔡坤男業與被害人達成和解，原判決量
    刑過重，違反比例原則及罪責相當原則云云，係對原判決已
    論述說明之事項，徒憑己意，漫為指摘，自非合法之第三審
    上訴理由。
五、綜上，蔡秉宸、蔡坤男上揭上訴意旨，係置原判決所為明白
    論斷於不顧，就原判決已詳細說明事項，徒憑己意而為相異
    評價，重為事實之爭執，或對於事實審法院採證、認事及量
    刑職權之適法行使，任意指摘，均與法律規定得為第三審上
    訴理由之違法情形，不相適合。依照首揭說明，應認本件上
    訴均為不合法律上之程式，而予以駁回。
　　又刑事訴訟法第376條第1項各款所規定之案件，經第二審判
    決者，除第二審法院係撤銷第一審法院所為無罪、免訴、不
    受理或管轄錯誤之判決，並諭知有罪之判決，被告或得為被
    告利益上訴之人得提起上訴外，其餘均不得上訴於第三審法
    院，此為該條項所明定。有關蔡秉宸如其事實欄一之㈢（即
    附表二編號2）所載成年人故意對少年犯恐嚇取財未遂罪（
    雖依兒童及少年福利與權益保障法第112條第1項前段規定加
    重其刑，但仍屬刑事訴訟法第376條第1項第6款之罪名）；
    蔡秉宸、蔡坤男就其事實欄二之㈡（即附表二編號4、附表三
    編號3）所載恐嚇取財未遂罪，核屬刑事訴訟法第376條第1
    項第6款之案件，既經第二審判決，又無同項但書規定之情
    形，自不得上訴於第三審法院。此部分業經原審於111年7月
    27日裁定駁回上訴，有裁定書在卷可憑（見本院卷第79、80
    頁），不在本院審理範圍，併予敘明。
據上論結，應依刑事訴訟法第395條前段，判決如主文。
中　　華　　民　　國　　111 　年　　11　　月　　24　　日
                  刑事第五庭審判長法　官  李錦樑
                                  法　官  周政達
                                  法　官  錢建榮
                                  法　官  林婷立
                                  法　官  蘇素娥
本件正本證明與原本無異
                                  書記官  王怡屏
中　　華　　民　　國　　111 　年　　11　　月　　29　　日